【裁判字號】    99,上,500
【裁判日期】    991129
【裁判案由】    侵權行為損害賠償
【裁判全文】
臺灣高等法院民事判決                   99年度上字第500號
上  訴  人  林富生
訴訟代理人  林堂
            屠啟文律師
複  代理人  陳繼民律師
被  上訴人  渣打國際商業銀行股份有限公司
法定代理人  曾璟璇
訴訟代理人  黃楷銘
            邱曉欣
被  上訴人  何嘉福
上列當事人間請求侵權行為損害賠償事件，上訴人對中華民國98
年10月28日臺灣板橋地方法院98年度訴字第1294號第一審判決提
起上訴，本院於99年11月3日言詞辯論終結，判決如下：
    主  文
上訴駁回。
第二審訴訟費用由上訴人負擔。
    事實及理由
一、上訴人主張：
(一)原審共同被告許濰檍（下稱許濰檍）於民國（下同）95年10
    月16日趁其進行腦部手術，擅用其身分證正本及印鑑章冒領
    其印鑑證明，並虛偽書立其所有坐落臺北縣中和市○○○段
    第2602-80地號土地及其上門牌號碼為臺北縣中和市○○路1
    29巷2弄14 號房屋（下稱系爭房地）之「土地建築改良物贈
    與所有權移轉契約書」，而於同年10月26日持以向臺北縣中
    和地政事務所辦理系爭房地夫妻間之贈與移轉登記，並於取
    得系爭房地所有權後即以之為擔保，先於同年11月24日向臺
    北縣樹林市農會借貸新臺幣（下同）350 萬元，俟又冒用其
    名義為連帶保證人，向新竹國際商業銀行建國分行（合併後
    為渣打商業銀行建國分行，下稱渣打銀行）貸款450 萬元（
    下稱系爭貸款），然因渣打銀行行員即被上訴人何嘉福（下
    稱何嘉福）對該貸款案件未依銀行正常作業流程核保，並於
    96 年2月6日將系爭房地設定最高限額抵押權550萬元（下稱
    系爭抵押權），使許濰檍得於清償臺北縣樹林市農會350 萬
    元房貸後，取得所餘100 萬元貸款。許濰檍嗣因上開行為，
    經原法院97年度訴字第5541號刑事判決偽造文書等確定在案
    ，並於刑案審理期間同意以夫妻贈與方式將系爭房地返還上
    訴人，渣打銀行雖亦免除上訴人就系爭貸款之保證人責任，
    然系爭房地除經設定系爭抵押權外，尚須就系爭貸款負擔保
    清償之責，致上訴人受有繳付該增額100 萬元（即系爭貸款
    用以代償原臺北縣樹林市農會350 萬元房貸外之部分）貸款
    本息之損害等情，即係因何嘉福未詳實對保，致許濰檍得以
    侵害上訴人權益，造成上訴人之損失，何嘉福自應負共同侵
    權損害賠償責任，而何嘉福為渣打銀行員工，渣打銀行自應
    與何嘉福連帶負損害賠償責任，爰於原審先位依民法184 條
    第1項、第2項、第185條第1項、第188條第1項規定，求為命
    許濰檍、渣打銀行、何嘉福就其所受100 萬元之損害連帶負
    損害賠償責任，倘若認上訴人未受有具體損害，然因何嘉福
    就本件對保申貸過程縱無故意亦有重大過失，渣打銀行依民
    法第224 條規定應負同一責任而有重大過失，渣打銀行就系
    爭抵押權自不得主張善意取得，爰備位請求確認系爭抵押權
    擔保債權逾350萬元部分不存在。
(二)原審判決許維檍應給付100 萬元本息，並為准、免假執行之
    宣告(此部分未據上訴，已告確定)，而駁回上訴人對渣打銀
    行與何嘉福部分之先、備位請求，顯有疏誤。爰提起上訴，
    並於本院聲明：1.先位聲明部分：(1)原判決不利上訴人部分
    廢棄。 (2)渣打銀行、何嘉福應與許濰檍連帶給付上訴人100
    萬元，及自起訴狀繕本送達翌日起至清償日止，按年息5%計
    算之利息。2.備位聲明：(1)原判決不利上訴人部分廢棄。(2)
    確認系爭抵押權所擔保之債權逾350萬元部分不存在。
二、渣打銀行、何嘉福則辯以：依上訴人主張何嘉福所侵害者乃
    上訴人純粹之財產上利益，依民法第184條第1項後段規定，
    限何嘉福以背於善良風俗之行為為之，始對上訴人負侵權行
    為責任，然何嘉福於系爭貸款對保時，並未有共謀、勾串等
    犯罪情事，故何嘉福並無故意以背於善良風俗之方法加損害
    於上訴人之行為，況上訴人於原審及本院迄未就其何等權利
    及受有100 萬元之損害負舉證責任，且系爭房地經徵審鑑價
    為546萬8,000 元，其核貸放款值為452萬元，亦即系爭貸款
    有足額擔保，縱上訴人未為連帶保證人，系爭貸款仍將准予
    核貸，故何嘉福有否與上訴人對保與上訴人主張之損害發生
    並無因果關係，何嘉福對上訴人即不負侵權行為責任，自不
    須與許濰檍依民法第185 條規定，對上訴人負共同侵權行為
    責任，渣打銀行亦無須依民法第188 條規定對上訴人負連帶
    損害賠償責任。又何嘉福就系爭貸款與上訴人對保之目的，
    僅係確認上訴人是否同意為系爭貸款之連帶保證人，並無上
    訴人所稱包括發現系爭房地之所有權遭許濰檍無權移轉登記
    之情形，故許濰檍於96年2月6日既以其所有之系爭房地設定
    系爭抵押權予渣打銀行，渣打銀行按土地法第43條、民法第
    758條、第759條之1 等規定取得系爭抵押權權利即屬有據。
    原判決認事用法洵無違誤，上訴人之上訴為無理由，並於本
    院答辯聲明：上訴駁回。
三、本件依民事訴訟法第463條準用第270條之1第1項第3 款規定
    協議簡化爭點，兩造同意簡化爭點如下：
(一)兩造不爭執事項（見本院卷二第13頁背面，99 年5月20日準
    備程序筆錄）：
  1.許濰檍於95年間以不法方式，利用上訴人就醫治療期間，未
    經上訴人同意擅將系爭房地移轉登記為其所有，繼而以系爭
    房地為擔保，並擅以上訴人為連帶保證人，透過何嘉福向渣
    打銀行辦理貸款450萬元，並在系爭房地設定550萬元之最高
    限額抵押權。
  2.許濰檍因上開行為，業經原法院以97年度訴字第5541號刑事
    判決應執行有期徒刑1年2月確定。何嘉福涉嫌偽造文書案件
    則經臺灣板橋地方法院檢察署檢察官以98年度偵字第1251號
    案件為不起訴處分確定。
  3.許濰檍嗣後已將系爭房地移轉登記為上訴人所有，渣打銀行
    亦已免除上訴人為許濰檍貸款450萬元之連帶保證人債務。
  4.許濰檍向渣打銀行貸款450萬元之債務，自96年7月起均由上
    訴人繳付本息，許濰檍並無資力清償分期攤還之本息。
    以上事實，為兩造所不爭執，並有上訴人提出之亞東紀念醫
    院病歷資料、印鑑登記證明申請書、委任書、土地建築改良
    物贈與所有權移轉契約書、土地增值稅不課徵證明書、95年
    契稅繳款書、贈與稅不計入贈與總額證明書、土地、建物異
    動謄本、原法院97年度訴字第5541號刑事判決、臺灣板橋地
    方法院檢察署98年度偵字第1251號不起訴處分書在卷可稽（
    見原審卷第9至34頁），自堪信為事實。
(二)兩造爭執事項（見本院同上筆錄）：
  1.何嘉福所為是否構成民法第184 條之侵權行為？何嘉福是否
    應與許濰檍共同負侵權行為責任？
  2.上訴人主張渣打銀行應依民法第188條第1項規定，與何嘉福
    連帶負損害賠償責任，有無理由？
  3.上訴人主張渣打銀行就系爭房地於96 年2月6日設定本金550
    萬元之最高限額抵押權所擔保之債權逾350 萬元部分不存在
    ，有無理由？
四、經查許濰檍未經上訴人之同意或授權，擅自以偽造文書之方
    式將上訴人所有之系爭房地移轉登記為本人所有，並以系爭
    房地為擔保，據以向渣打銀行貸款450萬元，設定550萬元之
    最高限額抵押權，顯然係故意不法侵害上訴人之財產權，自
    構成民法第184條第1項前段之侵權行為，應對上訴人負損害
    賠償責任。又許濰檍向渣打銀行貸得之450 萬元，已代償臺
    北縣樹林市農會350 萬元，致上訴人所有之系爭房地必須多
    擔保100萬元負債，因此受有100萬元之損害，許濰檍亦不爭
    執其毫無資力清償向渣打銀行借貸之450萬元分期款，該450
    萬元之分期款均為上訴人繳納，是上訴人請求許濰檍應給付
    之損害賠償為100 萬元，自屬有據，應予准許等情，業經原
    審判決確定，核先敘明。
五、按故意或過失不法侵害他人之權利者，負損害賠償責任。故
    意以背於善良風俗之方法加損害於他人者亦同， 民法第184
    條第1項定有明文。民法第184條第1項前段之侵權行為客體
    應為權利，惟權利應僅限於絕對權即人格權、身分權、物權
    等，又同條第1項後段之侵權行為客體除上開權利外，尚包
    括利益即純粹經濟上之利益。上訴人於其上訴理由狀陳稱「
    被上訴人何嘉福未詳實對保，致原審被告許濰檍假冒伊名義
    、偽簽伊簽名辦理對保之方式，侵害伊權益，並造成伊之損
    害」云云，顯見上訴人係以何嘉福就系爭貸款未與上訴人親
    自對保，致上訴人成為系爭貸款之連帶保證人，而須就系爭
    貸款負連帶清償之責，是何嘉福所為應係侵害上訴人之純粹
    經濟上利益，尚難認為係侵害上訴人之權利。何嘉福所為既
    係侵害上訴人之純粹經濟上利益，而非權利，自應按民法第
    184條第1項後段之規定，以何嘉福有故意以背於善良風俗之
    方法，加損害於上訴人者，方須負損害賠償責任。惟查許濰
    檍持已登記為其本人所有之系爭房地為擔保，並擅以上訴人
    為連帶保證人，向何嘉福辦理貸款450萬元，嗣後渣打銀行
    已免除上訴人該450萬元借款之連帶保證責任之事實，為兩
    造所不爭執，應堪信為真實，已如前述，是何嘉福縱有故意
    或過失，惟其所為係使上訴人所有之系爭房地遭設定450萬
    元之抵押權，除已代償350萬元外，尚多遭設定100萬元抵押
    權之不利益，乃係侵害上訴人之經濟利益，尚難認係侵害上
    訴人之權利，依據民法第184條後段之規定，必須何嘉福係
    故意以背於善良風俗之方法，加損害於上訴人者，方須負損
    害賠償責任。再查何嘉福固然未對身為連帶保證人之上訴人
    本人辦理對保，惟何嘉福於系爭貸款對保之時，並未有與許
    濰檍有共謀、勾串等犯罪情事，亦無任何證據證明何嘉福明
    知許濰檍有偽造文書之犯行，亦據臺灣板橋地方法院檢察署
    檢察官為不起訴處分確定，有上開不起訴處分書在卷可稽（
    見原審卷第32- 34頁），自難認何嘉福係故意以背於善良風
    俗之方法，加損害於上訴人，是何嘉福其所為自與民法第
    184條第1項後段之規定不合。退萬步言，縱認上訴人主張受
    何嘉福侵害者為財產權利，惟何嘉福未對上訴人本人對保一
    事，乃涉及何嘉福對於上訴人擔任系爭借貸之連帶保證人之
    辦理程序是否合於一般銀行作業程序。惟按「損害賠償之債
    ，以有損害之發生及有責任原因之事實，並二者之間，有相
    當因果關係為成立要件。故原告所主張損害賠償之債，如不
    合於此項成立要件者，即難謂有損害賠償請求權存在」（最
    高法院48年臺上字第481號判例意旨參照）。況銀行辦理自
    用住宅放款及消費性貸款，已取得前條所定之足額擔保時，
    不得以任何理由要求借款人提供連帶保證人，銀行法第12
    條之1第1項亦定有明文。查其立法理由係認為，因長期存在
    銀行之連帶保證人制度，嚴重違反公平交易原則，侵犯消費
    者權益，破壞銀行風險管理及內部控管能力，扭曲金融市場
    應有機制，故增訂此規範，以重整金融制度，強化銀行體質
    ，並維護社會公平正義原則。經查系爭房地於許濰檍申辦系
    爭貸款之時，經渣打銀行之徵信審查部門鑑價後之時價為
    546萬8,000元，而渣打銀行就系爭貸款核貸之款項即放款值
    為452萬元，有鑑價報告可稽(見本院卷第77-80頁)，系爭貸
    款應屬有足額擔保之情形，自堪認定，依銀行法第12條之1
    規定，渣打銀行核貸系爭貸款，自無須以徵提上訴人為必要
    。渣打銀行核貸系爭貸款既無須以徵提上訴人為必要，則縱
    上訴人未就系爭貸款之連帶保證人與上訴人為對保，因系爭
    貸款已屬足額擔保之情形，渣打銀行對系爭貸款仍需予以核
    貸。據此，上訴人上辯稱倘何嘉福就系爭貸款未與渠對保，
    渣打銀行即就系爭貸款不予核貸並撥付貸款款項云云，顯與
    事實不符，尚難採信。是許濰檍持已登記為其本人所有之系
    爭房地辦理貸款及設定抵押權之擔保部分，依據一般銀行作
    業程序，就借款人以其本人所有之不動產設定抵押一事，本
    無須與連帶保證人就此對保，足見何嘉福未與上訴人本人對
    保一事，與渣打銀行是否同意以系爭房地設定抵押權之方式
    貸款與許濰檍一事之間，尚難認有相當之因果關係，亦不能
    認何嘉福所為已構成民法第184條第1項前段之侵權行為。何
    嘉福所為既不能認為構成民法第184條之侵權行為，上訴人
    主張何嘉福應與許濰檍共同負侵權行為責任，即屬無據，不
    應准許。退萬步言，縱不論銀行法第12條之1規定，惟依渣
    打銀行之授信政策、系爭貸款之徵信意見(見本院卷第25-34
    頁、第43頁)或經本院函中華民國銀行商業同業公會全國聯
    合會(見本院卷第48、49頁該會99年8月30日全授消字第0990
    00177 5A號函)，均係僅以資信正常之任何第三人均得為之
    ，從未僅限於許濰檍之配偶即上訴人始得為之。是倘上訴人
    不同意為系爭貸款之連帶保證人，惟依上開資料，渣打銀行
    仍可於許濰檍另行提供其他任何資信正常之第三人為系爭貸
    款之連帶保證人後，核貸系爭貸款。據此，上訴人空言指稱
    上訴人不同意為系爭貸款之連帶保證人，渣打銀行將不予核
    貸系爭貸款等情，亦無足取。何嘉福之行為既與民法第184
    條侵權行為之規定不合，毋庸負損害賠償責任，則上訴人主
    張渣打銀行應依民法第188條第1項規定，與何嘉福連帶負損
    害賠償責任，自無理由。
六、另按損害賠償之債，以實際上受有損害為成立要件，倘無損
    害，即不發生賠償問題；被害人實際上有否受損害，應視其
    財產總額有無減少而定(最高法院92 年度臺上字第1186號判
    決要旨參照)。是上訴人既謂其受有100萬元之損害，自應就
    其實際受有該100 萬元之損害，舉證以實其說。惟綜觀上訴
    人原審歷次所提出之書狀及上訴理由書，僅稱：系爭房地仍
    設定有擔保本金450萬元之最高限額抵押權存在，致上訴人
    為保有系爭房地，迫於無奈僅能繼續繳納該擔保債權逾代償
    樹林市農會原有債權以外之100萬元之本金及利息，上訴人
    就此受有損害云云，惟迄未能舉證以實其說，自難認上訴人
    此部分之主張為可採。
七、許濰檍持登記為其本人所有之系爭房地為擔保，經何嘉福辦
    理向渣打銀行貸款450 萬元，並以系爭房地設定最高限額抵
    押權550 萬元，何嘉福信賴不動產登記為許濰檍所有，據以
    辦理貸款及設定抵押權，難認何嘉福有何故意或過失行為不
    知系爭房地係上訴人所有遭許濰檍虛偽移轉，已如上述，是
    渣打銀行抗辯就系爭房地所設定之抵押權乃善意取得，自屬
    有據。上訴人備位之訴主張渣打銀行就系爭房地於96年2月6
    日設定本金550萬元之最高限額抵押權所擔保之債權逾350萬
    元部分不存在，亦為無理由。
八、綜上所述，本件上訴人依侵權行為之法律關係，先位聲明請
    求何嘉福、渣打銀行連帶負損害賠償責任100 萬元本息，於
    法無據，應予駁回。另上訴人備位聲明請求確認渣打銀行就
    系爭房地於96 年2月6日設定本金550萬元之最高限額抵押權
    所擔保之債權逾350 萬元部分不存在，亦為無理由，應予駁
    回，其假執行之聲請，亦失所附麗，應併予駁回。原審就此
    部分為上訴人敗訴之判決，及駁回其假執行之聲請，並無不
    合。上訴意旨指摘原判決此部分不當，求予廢棄改判，為無
    理由，應予駁回。
九、本件事證已臻明確，兩造其餘攻防及舉證，核與本件判決結
    果無涉，毋庸逐一論列，併予敘明。
十、據上論結，本件上訴為無理由，依民事訴訟法第449條第1項
    、第78條，判決如主文。
中    華    民    國    99    年    11    月    29    日
                    民事第十八庭
                        審判長法  官  魏麗娟
                              法  官  吳麗惠
                              法  官  李媛媛
正本係照原本作成。
如不服本判決，應於收受送達後20日內向本院提出上訴書狀，其
未表明上訴理由者，應於提出上訴後20日內向本院補提理由書狀
（均須按他造當事人之人數附繕本）上訴時應提出委任律師或具
有律師資格之人之委任狀；委任有律師資格者，另應附具律師資
格證書及釋明委任人與受任人有民事訴訟法第466條之1第1項但
書或第2項（詳附註）所定關係之釋明文書影本。
中    華    民    國    99    年    11    月    29    日
                              書記官   顧倪淑貞
附註：
民事訴訟法第466條之1（第1項、第2項）：
對於第二審判決上訴，上訴人應委任律師為訴訟代理人。但上訴
人或其他法定代理人具有律師資格者，不在此限。
上訴人之配偶、三親等內之血親、二親等內之姻親，或上訴人為
法人、中央或地方機關時，其所屬專任人員具有律師資格並經法
院認為適當者，亦得為第三審訴訟代理人。

司法院資訊處製作；財團法人民間司法改革基金會備份。
